【裁判字號】    91,重上更(三),235
【裁判日期】    920423
【裁判案由】    貪污治罪條例等
【裁判全文】
臺灣高等法院刑事判決                      九十一年度重上更(三)字第二三五號
    上  訴  人
    即  被  告  甲○○
                乙○○
    共      同
    選任辯護人  文  聞律師
                周奇杉律師
右上訴人，因貪污治罪條例等案件，不服臺灣桃園地方法院，八十六年度訴字第一七
號，中華民國八十六年十月十四日第一審判決（起訴案號：臺灣桃園地方法院檢察署
八十五年度偵字第一四二六一號）提起上訴，經判決後，由最高法院第三次發回更審
，本院判決如左：
    主  文
原判決關於甲○○、乙○○部分均撤銷。
甲○○、乙○○均無罪。
    理  由
一、公訴意旨略謂：被告甲○○、乙○○分別為桃園縣警察局大溪分局警備隊及中新
    派出所警員，皆負有取締砂石車超載、污染路面等職責，均係依據法令從事公務
    之人員。於民國八十五年六月下旬，大溪分局警備隊某不詳姓名員警透過祥鑫預
    拌廠員工李進發傳話予戊○○（已經判決無罪確定），請其至該隊說明建宏砂石
    場「有無從事不正當行為」等語，暗示索取不法金錢，戊○○鑑於其經營之砂石
    場之客戶砂石車，常因超載砂石及滴水污染路面，遭該隊取締開立罰單，恐影響
    公司生意，遂於同月三十日下午向會計李惠芬領取新台幣（下同）三萬元，前往
    該隊，致送負責該隊「總務」之被告甲○○「端午節加菜金」，由甲○○親自受
    領。另被告乙○○則基於概括之犯意，連續於八十五年二月上旬至戊○○所開設
    之上開建宏砂石場，向其表示「春節到了，有空到中新派出所泡茶」等語，暗示
    索取不法金錢。戊○○亦鑑於前述原因，遂於同月十五日前往中新派出所，致送
    被告乙○○三萬元「春節加菜金」，由乙○○親自收受。又於同年六月下旬，被
    告乙○○與管區警員丁○○同至該砂石場，乙○○復向戊○○表示「端午節到了
    ，有空到中新派出所泡茶」等語，以相同方式暗示索取不法金錢。戊○○亦鑑於
    上述原因，向會計李惠芬領取三萬二千元，前往中新派出所，致送三萬元「端午
    節加菜金」及價值二千元之西瓜，由被告乙○○親自收受。嗣於八十五年八月二
    十七日，經檢察官親至建宏砂石廠搜索，當場查扣相關帳冊及現金支出傳票各一
    本，而循線查獲。因認被告甲○○、乙○○均涉犯（舊）貪污治罪條例第五條第
    一項第三款之對於職務上之行為收受賄賂罪嫌云云。
二、公訴人認被告二人涉嫌右開貪污罪行，無非以行賄之戊○○之自白、證人李進發
    、楊神智、李惠芬等人之證言及建宏砂石廠之帳冊確記載於八十五年六月三十日
    有同上金額交際費之支出，並現金支出傳票等，及被告甲○○於八十五年六月三
    十日下午四、五點確在隊裡待命，有其勤務分配表一冊在卷可憑，資為其論據。
三、訊據被告二人對於其分別係右揭大溪分局警備隊及中新派出所負責總務工作之警
    員，負有取締砂石車超載、污染路面職責等情，固直認不虛，但均堅決否認犯罪
    ，被告甲○○辯稱：伊執行取締違規砂石車工作未曾間斷，單以八十五年七月二
    日為例，伊所開罰單即多達七紙，如伊有收賄，何敢一面收錢，一面照開罰單？
    姑不論戊○○所述送錢之日期前後不一，已有可疑，事實上，伊於八十五年六月
    十八日自上午七時許迄下午六時，均在外執行山警演習勤務，可見戊○○所述當
    日在伊辦公室內將賄款交伊親收云云，根本不實等語；另被告乙○○辯稱：伊既
    非建宏砂石場所在之管區警員，不認識該砂石場負責人戊○○，亦不曾與管區警
    員鄧芄墩同往該砂石場，遑論暗示索賄，實際上，戊○○所述送錢之日、時，伊
    根本不在辦公室內，如何能如戊○○所陳在辦公室收賄？又如確有收賄，伊如何
    會對該砂石場開具四張罰單，甚至查扣價值高達上百萬元之挖土機等機具？足見
    戊○○所述不合邏輯，並非實在等語。
四、經查：
  (一)證人李進發於偵查中證稱：「今年六月間我去茂基（武嶺橋四端路口）載砂石，
    被大溪警備隊警備車攔下，問我建宏砂石廠有無在溪底亂搞，我說應該不會，警
    員叫我告訴建宏砂石廠之負責人至大溪警備隊說明，因此我過二、三天之後遇到
    戊○○，說大溪警備隊在找他，盧說找我何事？我說警員會找人，應該不是好事
    ，搞不好是要『費用』我當時只是隨意說說而已，後來戊○○如何處理，我就不
    知道。」經檢察官詢以為何叫戊○○去找總務？答稱：「我常看報紙有寫，都是
    總務在收帳等事情」、「事後戊○○有沒有去，我不知道，因他沒有告訴我」（
    一０四五八號偵卷九一頁正、反面）。嗣後於調查單位調查中亦為同上證言內容
    ，稱四位警備隊員要伊轉告建宏砂石廠負責人來說明有無從事不正當行為，伊並
    向戊○○猜測警備隊可能要一點費用（台語意為索費），可能要找總務等情（同
    上偵卷一０一頁反面、一０二頁正面）；於原審調查中復證稱：「（問：於八十
    五年六月下旬由大溪分局警備隊警員透過你傳話給戊○○之事如何？）警察將我
    攔下稱沒有什麼事，見警車上寫大溪分局警備隊，問認不認識橋下建宏公司負責
    人，請他到我們警備隊來說明一下，戊○○問我什麼事情，我說不清楚，要你到
    隊上說明」、「（問：有無向戊○○說要找誰？）沒有，戊○○有問我，我們在
    研究說可能是要送禮找總務」、「（問：當天於警車上之警員是在庭上之那一位
    ？）沒有印象，當天有戴墨鏡，二人下車，車上有四人，沒有辦法確定是否是甲○○，初下車之警員沒有明說要錢，只是我們預測而已」、「事後不知道戊○○
    有無去警備隊」等語（原審卷九三頁）。可見證人李進發之證言僅足證明大溪分
    局警備隊人員確有要其轉知建宏砂石廠負責人到隊說明有無違規營業之事而已，
    並不足以證明要其傳話之人即係被告甲○○，且到隊用意是否即在索賄？不過尚
    在猜測階段，亦不足以證實戊○○確有付諸實現送去賄賂，亦即不足以證明被告
    甲○○確有收賄行為。
  (二)另證人即建宏砂石廠之股東楊神智於檢察官偵查中及調查人員調查中均稱：「戊○○要去送錢時沒有告訴我，是事後才告訴我，戊○○送錢一事可以不用其他股
    東同意；今年端午節後數日，戊○○曾告訴我渠於端午節前至中庄、大溪送禮，
    我未問他是到那裏送禮等語（同上偵卷一０五、一０六頁），可見證人楊神智並
    未親見、親聞被告二人向戊○○收賄，而係聽自戊○○，屬傳聞證據，尚不得憑
    以遽認被告二人有收賄行為。
  (三)證人即建宏砂石廠出納人員李惠芬固供稱：「約八十五年六月底：：：戊○○確
    實有向我領三萬二千元現金，當時他告訴我，端午節快到了，要拿三萬元送給中
    新派出所（中庄），順便拿二千元買幾個西瓜送過去。」（同上偵卷一０八頁反
    面）在原審仍為大致相同之證述（原審卷九四頁），雖足認戊○○確有以向警察
    致贈端節禮金為名，領取款項花用之情，但該證人亦供證：「戊○○向我取款送
    給中新派出所之同一天下午，他又向我拿三萬元現金，並表示要將該款送給警備
    隊，事後我請會計丙○○在：：八十五年六月份之帳冊上登錄『大溪警備隊３０
    ０００』，戊○○取款後即離開公司，以後之事我不清楚。」（同上偵卷一０九
    頁）核與另證人即該砂石場會計小姐丙○○供稱：「我僅負責記帳，：：八十五
    年六月七日登錄交際費三萬元、二千元給中新派出所。八十五年六月八日一筆交
    際費給大溪分局警備隊。上開所登錄之金額，完全由戊○○寫憑證叫我轉登錄於
    帳冊上，錢我沒有親自經手，至於是否賄款，我不清楚。」（同上偵卷一一一頁
    ）相符，並有帳冊資料（一四二六一號偵卷九至十五頁）及現金支出傳票（本院
    上訴卷一三二頁）等可參，可見該款真正用途如何？用向何處？均只有戊○○一
    人清楚，則關於戊○○所供是否實在？自應詳加研求。
  (四)戊○○於檢察官偵查中指稱：「王總務（按指被告甲○○）是找李進發通知我，
    要我送端午節加菜金，李某親自到我砂石廠告訴我，時間是六月三十日，我親自
    午節（一０四五八號偵卷六七頁反面），經檢察官詢以端午節是六月二十日不是
    三十日之後，戊○○仍稱：「也是加菜金，只是比較後送」（同上卷頁），嗣後
    於調查人員調查中稱：「約在八十五年六月二十九日，本公司旁祥鑫預拌廠員工
    李進發親自通知我，說大溪警備隊總務打電話來，請渠轉告我端午節快到了，請
    我去找該總務。我即問李進發何事，李進發表示警備隊要錢，次日下午約四、五
    點鐘（即六月三十日下午），我向本公司會計李惠芬領取現金（千元鈔）三萬元
    ，親自至大溪警備隊。：：：該王姓總務身高一百七十二公分，約三、四十歲，
    向我取款後，我表明是建宏砂石廠人員，接到李進發通知而來，該警員未作表示
    ，我即離去。」（同上偵卷七九頁），「約在八十五年六月下旬：：：乙○○與
    管區警員鄧芄墩於巡邏後到本公司，乙○○向我表示端午節快到了，有空到中新
    派出所泡泡茶，暗示我送錢給渠等警員。我即於六月三十日上午向會計李惠芬領
    取三萬二千元，親自到中新派出所，交給乙○○現金三萬元及（價值）二千元西
    瓜，乙○○尚客套請我泡茶，但我表示還有事，即離去。」（同上偵卷八０頁）
    、「八十五年二月十五日前數日，乙○○至建宏公司聊天，向我表示春節快到了
    ，有空到派出所泡泡茶，亦暗示我送錢，故我於二月十五日至中新派出所，致送
    乙○○三萬元」等語（同上偵卷八二頁），並就其中端午節送賄一節，堅稱係在
    八十五年六月三十日，係與帳冊上記載相符，及稱「端午節過了之後才想尚未送
    ，我把他們（認為）是地方父母官，年節給他們加菜金，不知道後果有如此嚴重
    」（同上偵卷一一九頁），然而有關上開端午節行賄日期，上開證人李惠芬指稱
    ：「確定是端午節前」（原審卷九四頁反面）參以另證人丙○○證稱：「我所登
    記的時間，並非是實際之發生日期，我作帳時是一個月一筆登入作帳。」、「現
    金部分是五天、十天、一週，不一定時間登帳一次，總分類帳是一個月才登帳。
    」、「當時我是五天記錄一次沒有錯。（端午節領款）應該是在（八十五年）六
    月二十日以前，詳細時間我不記得了。」（本院更(三)卷九十二年一月十七日筆錄
    ），而戊○○則在原審訊問證人李惠芬之後，改稱是在端午前二天送賄款（原審
    卷二００頁），在本院更(一)審時仍稱係端午節前二天等語（本院更(一)卷(一)四０頁
    反面），再參以該帳冊記錄（一四二六一號偵卷五｜一、一四頁）情形以觀，應
    該實際所說之領款時間為八十五年六月十八日，而非同月三十日，亦即係在端午
    節之前，而非之後。
  (五)被告甲○○於八十五年六月十八日八時至十八時許之勤務係為「山警訓練」，有
    桃園縣警察局大溪分局九十二年三月十一日溪警分督字第０九二二０００三五七
    號函一件附該分局之「員警出入登記簿」、「勤務分配表」暨「工作紀錄簿」頁
    影本在本院更(三)卷可稽；又另被告乙○○於八十五年二月十五日之勤務分配係為
    上午十至十二時執行「金融機構加油站大漢溪沿岸治安維護」工作，十四至十八
    時為「半屏山一帶巡邏兼防搶」工作，而同年六月十八日之勤務為八至十時巡邏
    ，十至十二時在所整理戶口及備勤，二十至二二時備勤，二二至二四時值班，亦
    有上開函一件所附之「員警工作紀錄簿」、「員警出入及領回槍彈，無線電登記
    簿」、「勤務分配表」等文件影本在本院更(三)卷可憑，其中關於「員警出入登記
    簿」之記載情形，據證人即派出所主管曾文樹證稱：「『入』表示出勤進來返所
    ，可以下班；上班出勤為『出』，『入』表示巡邏回來，將槍繳回，可下班。」
    、「（問：為何乙○○入、出都打一次勾Ⅴ？）因同仁偷懶，因連續勤務，所以
    都打勾。」等語（本院更(一)卷一五六頁反面、一五七頁反面），可見被告甲○○
    所辯伊於八十五年六月十八日下午四、五時不在警備隊辦公室，另被告乙○○所
    辯伊於八十五年二月十五日上午八、九時及同年六月十八日下午二、三時許不在
    派出所內，均屬可信，從而戊○○所述曾於上開時間分別在辦公室內將賄賂交付
    二被告，即難盡信為真。
  (六)其實，若就戊○○之供述仔細勾稽，除上開所指行賄時間被告二人均有不在場證
    明，有如前述之外，關於被告甲○○如何透過李進發索賄（打電話）一節，亦與
    李進發所證係不知姓名之警員將伊車攔下要伊傳話，有所出入；關於被告乙○○
    如何與管區警員鄧芄墩於巡邏後，到建宏砂石廠向伊索賄一節，非但為證鄧芄墩
    所否認（本院上訴卷六六頁、更(三)卷九十二年一月十七日筆錄），亦與證人李惠
    芬（一０四五八號偵卷一０八頁）、丙○○（本院上訴卷六五頁、更(三)卷九十二
    年一月十七日筆錄）所供未曾見過被告乙○○至該砂石場等語不合，亦見不實；
    關於行賄動機，先則在調查人員調查中供稱為：「因本公司往來客戶之砂石車常
    因超載砂石，或砂石車滴水污染路面，常遭大溪警察分局警備隊取締，間接影響
    客戶向本公司買砂石之意願，影響生意。」（同上偵卷八五頁），在本院則翻稱
    ：「：：：車子不是我的，所以（砂石）車被罰，與我沒有關係。」（本院更(一)
    卷(二)三四頁反面）互有矛盾；關於收賄之人，先則明確指稱係交給被告二人親收
    （同上偵卷六０、六七、六八、七九至八五、九五、一一八頁、原審卷四六、四
    七、四九頁），嗣則更稱係未遇被告二人，而將賄款直接置放被告二人之桌上（
    原審卷四五頁反面、八八頁、本院上訴卷三一頁、更(一)卷(一)四０、一六二、二四
    ０、二四一頁、更(一)卷(二)四０、四一、二０七頁、更(三)卷九十二年一月三日筆錄
    ），其中復坦稱：「我都不認識他們二人，從來沒有見過面。」（本院更(一)卷(二)
    四一頁），而前後一致之說法則為：「是給整個單位的加菜金，不是給特定人的
    。」（同上偵卷四四頁、本院更(三)卷九十二年一月三日筆錄），可見先前所指將
    款交付被告二人親收云云，難以遽信。
  (七)事實上，被告甲○○僅八十五年七月二日即開具告發在建宏砂石廠進出之砂石車
    罰單有七張之多，另被告乙○○則除簽發四張罰單之外，尚於同年八月十七日查
    扣該砂石廠價值甚高之挖土機，有該罰單（即舉發通知單）及代保管條等在案（
    以上見本院上訴卷五五至六一頁、一三九、一四０頁、更(二)卷二三一頁）可徵，
    並經證人丙○○證稱：上開罰單所載舉發違規地點均在建宏砂石廠所在地即介壽
    路崎頂段或北桃八三公路四．九公里處，此處僅有該砂石廠一家而已，所查扣之
    挖土機價值約二百萬元等語（本院更(三)卷九十二年一月十七日筆錄），衡諸經驗
    法則，若謂被告二人有向戊○○收受賄賂，而以不依法開具該砂石廠客戶違規罰
    單作為對價關係，則何以又未依約定行事，反而大量舉發，甚至查扣高價值之機
    具？可見被告二人否認犯罪，辯稱不能因負責總務工作，即遽謂收受賄賂，尚屬
    可採。
  (八)綜合上述，本件既查無直接、積極事證可證被告二人有受賄貪污罪行，尚不能僅
    憑戊○○一人片面且多所瑕疵又先後翻異之供述，遽入被告二人於罪。此外，已
    查無其他證據可證明被告二人犯罪，本件核屬不能證明被告等犯罪。
五、原審未加詳查，遽對被告二人論罪科刑，尚非允洽，被告二人上訴指摘其不當，
    核有理由，應由本院就此部分予以撤銷改判，諭知無罪之判決。
據上論斷，應依刑事訴訟法第三百六十九條第一項前段、第三百六十四條、第三百零
一條第一項，判決如主文。
本案經檢察官李金定到庭執行職務。
中    華    民    國    九十二    年       四       月      二十三      日
                          臺灣高等法院刑事第十四庭
                              審判長法  官  陳  祐  輔
                                    法  官  陳  國  文
                                    法  官  洪  昌  宏
右正本證明與原本無異。
檢察官如不服本判決應於收受送達後十日內向本院提出上訴書狀，其未敘述上訴之理
由者並得於提起上訴後十日內向本院補提理由書（均須按他造當事人之人數附繕本）
。
被告不得上訴。
                                    書記官  廖  月  女
中    華    民    國    九十二    年       四       月       二十八     日


司法院資訊處製作；財團法人民間司法改革基金會備份。
